【裁判字號】    96,簡上,152
【裁判日期】    970923
【裁判案由】    分割共有物
【裁判全文】
臺灣彰化地方法院民事判決  96年度簡上字第152號
上  訴  人  甲○○
訴訟代理人  陳鴻謀律師
複 代理 人  盧志科律師
視同上訴人  丁○○
訴訟代理人  丙○○
被 上訴 人  乙○○
訴訟代理人  胡宗智律師
上列當事人間請求分割共有物事件，上訴人對於民國96年8月21
日本院員林簡易庭96年度員簡字第224號第一審判決，提起上訴
，本院於民國97年9月9日言詞辯論終結，茲判決如下：
    主      文
原判決廢棄。
兩造共有坐落彰化縣員林鎮○○○段四五之十五地號、地目旱、
、面積二六七平方公尺土地分割如附圖丙案所示，即編號A部分
面積八九平方公尺分歸被上訴人取得，編號B部分面積八九平方
公尺分歸上訴人取得，編號C部分面積八九平方公尺分歸視同上
訴人取得。
第一、二審訴訟費用由兩造按原應有部分之比例負擔。
    事實及理由
一、本件係分割共有物之訴，僅上訴人提起上訴，惟因訴訟標的
    對於共同訴訟之各人必須合一確定，且共同訴訟人中一人提
    起上訴，核其性質屬於有利益於共同訴訟人，依民事訴訟法
    第56條第1款前段規定，上訴效力及於未提起上訴之同造共
    有人丁○○，故應將其列為視同上訴人，合先敘明。
二、被上訴人主張：
  (一)坐落彰化縣員林鎮○○○段45之15地號、地目旱、面積267
    平方公尺土地（以下簡稱系爭土地）為兩造所共有，各共有
    人應有部分均為267分之89。系爭土地地目雖為旱，但早已
    更正編定為丙種建築用地，兩造就系爭土地未訂有不分割之
    約定，亦無因物之使用目的而不能分割之情形。茲因兩造不
    能協議分割，且系爭土地北側之柴頭井段45之6地號土地為
    被上訴人所有，為便於將來合併使用，故於原審起訴請求判
    決分割系爭土地如原審判決附圖甲案所示。
  (二)如採甲案分割，上訴人及視同上訴人所有房屋主體均得保留
    ，故不影響房屋主體結構安全。且被上訴人所有房屋如占用
    上訴人所分得土地，被上訴人日後願意拆除，自不影響上訴
    人通行，亦無滋生拆屋還地糾紛之虞。至於視同上訴人房屋
    主體部分得以保留，其蓋在坡姜巷房屋部分因非主體結構，
    且拆除並非難事。足徵上訴人辯稱甲案對其甚為不利，並非
    事實。
  (三)系爭土地上房屋均未辦理保存登記，上訴人及視同上訴人房
    屋橫跨在公有地坡姜巷上，其中上訴人房屋更占用鄰地柴頭
    井段45之1及新林厝段1036等地號土地。
  (四)上訴人所稱廚房係坐落鄰地柴頭井段45之6地號土地，該土
    地為被上訴人單獨所有，上訴人屬無權占用，應拆除返還，
    故無遷就之必要。
  (五)如採原審判決附圖乙案分割，柴頭井段45之6地號土地至坡
    姜巷將被阻隔，致成尖嘴畸零狀，無法與系爭土地合併使用
    ，誠不足採。
  (六)至於視同上訴人所提丙案，被上訴人亦可接受，故採甲案或
    丙案分割均可。
  (七)綜上所述，上訴人所提乙案顯屬不當，原審判決採甲案並無
    違誤，爰請求駁回上訴人上訴等語。
三、上訴人及視同上訴人辯稱：
  (一)上訴人部分：
  1.如採甲案分割，上訴人分得土地遭視同上訴人及被上訴人房
    屋阻隔，而無法通行至坡姜巷，對上訴人極為不利。
  2.系爭土地南側面臨坡姜巷，寬度約4.5公尺。又系爭土地上
    視同上訴人及上訴人所有透天樓房均建於民國66年間，被上
    訴人平房則更早興建。
  3.系爭土地西邊角落位置，有上訴人現供全家使用之廚房。若
    採乙案分割，除該廚房可免拆除外，亦得直接通行至坡姜巷
    。且被上訴人所有屋屋大部分坐落在乙案編號B部分，除免
    拆屋還地之困擾，亦可直接通行至坡姜巷。
  4.若採丙案分割，將造成上訴人及視同上訴人所有房屋坐落位
    置與分得土地不一致，可能面臨拆除房屋等不利情形。況且
    ，兩造曾於93年1月18日就系爭土地簽定分管協議書，分管
    位置即將丙案B部分歸視同上訴人，編號C部分歸上訴人，如
    此上訴人亦可接受。
  5.綜上所述，採乙案分割，使兩造分得土地更符實用性、利益
    均等性，原審判決按甲案分割，有違公平性、實用性及利益
    均等性等原則。爰上訴請求廢棄原判決，改判按乙案分割等
    語。
  (二)視同上訴人部分：
  1.依照臺灣省畸零地使用規則第9條、第11條規定，面積狹小
    之基地非經補足所缺寬度、深度，地界曲折之基地非經整理
    ，均不得建築。建築規則第44條，亦有相類似規定。
  2.無論採甲案或乙案分割，均產生新畸零地，且分割線曲折。
    依法均無法申請建築使用，無法提昇土地價值，易造成土地
    糾紛。
  3.反觀視同上訴人所提丙案，按應有部分比例分割，地籍線平
    整，無畸零地，得以提高土地價值，減少紛爭。
  4.從而，丙案為最佳分割方案，爰請求廢棄原判決，並改判按
    丙案分割等語。
四、原審判決系爭土地按原審判決附圖甲案分割。上訴人不服原
    判決，提起上訴，請求廢棄原判決，並改判按原審判決附圖
    乙案分割。視同上訴人則請求改判按附圖丙案分割。
五、兩造不爭執事項：
  (一)上訴人與被上訴人為堂兄弟關係，視同上訴人為上訴人之姪
    子。
  (二)系爭土地上房屋由西至東分別為：1.被上訴人所有門牌員林
    鎮○○路○段坡姜巷127號、面積144平方公尺（占用系爭土
    地部分，下同）、鐵皮磚造平房，2.視同上訴人所有門牌同
    上巷131號、面積28平方公尺、加強磚造2層樓房，3.上訴人
    所有門牌號碼133號、面積9平方公尺、加強磚造3層樓房。
  (三)兩造房屋建造迄今已逾30年，上訴人及視同上訴人希望分割
    後繼續保留使用，被上訴人則無保留意願。
  (四)上訴人所有門牌133號樓房坐落在系爭土地上面積僅9平方公
    尺，其餘大部分均坐落在坡姜巷未登錄土地及新林厝段1036
    地號土地上。
  (五)系爭土地為山坡地保育區丙種建築用地。
  (六)坐落系爭土地西北側之柴頭井段45之6地號土地為被上訴人
    所有。
  (七)坐落系爭土地東側之柴頭井段45之1地號土地為訴外人謝文
    智所有。
  (八)坐落系爭土地南側坡姜巷未登錄土地為國有地。
  (九)坐落前開未登錄土地南側之新林厝段1036地號土地為訴外人
    蕭清賞所有。
  (十)上訴人、被上訴人、視同上訴人之父丙○○及訴外人謝文智
    等人於93年1月18日就系爭土地及柴頭井段45之1地號土地訂
    立分管契約，約定分管位置由西至東分別為被上訴人、丙○
    ○、上訴人、謝文智。
  (十一)上訴人所使用之廚房坐落在柴頭井段45之6地號土地上。
六、兩造爭執事項：
  (一)本件分割方案是否必須完全遷就分管位置或使用現狀？
  (二)兩造各自提出甲、乙、丙等3個分割方案，何方案對於全體
    共有人最公平適當？
七、按「各共有人，得隨時請求分割共有物。」、「分割之方法
    ，不能協議決定者，法院得因任何共有人之聲請，命為左（
    下）列之分配：一以原物分配於各共有人‧‧‧」，民法第
    823 條第1項前段、第824條第2項第1款。經查，系爭土地為
    山坡地保育區丙種建築用地，並無因物之使用目的不能分割
    或訂有不分割期限各情，兩造復未能達成分割之協議，為兩
    造所不爭執，復有被上訴人於原審提出相符之土地登記謄本
    、地籍圖謄本等件附卷可佐。從而，被上訴人本於共有人之
    分割請求權，訴請裁判分割，核與前開規定洵無不合，應予
    准許。
八、按分管係定共有物利用關係之暫時狀態，如共有人間並無依
    分管契約所定各人占有部分為分割之意思，自應依應有部分
    之比例予以分割，不受分管契約之拘束。各共有人亦得隨時
    請求分割，不因訂有分管契約而喪失分割請求權。又裁判分
    割共有物，如採原物分割者，法院僅須斟酌共有物之性質及
    其經濟效益，作公平合理之分配即可。各共有人在分割前之
    使用狀況，固應加以考量，惟該使用狀況縱共有人間有分管
    之約定，法院亦不受其拘束。因此，共有物若依分管現狀分
    割，顯失公平或不合經濟利益者，法院更無受該分管契約拘
    束之理。經查：系爭土地略呈三角形，其上建物由西至東分
    別為：1.被上訴人所有門牌127號平房，2.視同上訴人所有
    門牌131號樓房，3.上訴人所有門牌133號樓房，聯外道路位
    於南側未登錄土地上坡姜巷，寬度約4.5公尺，可對外聯絡
    山腳路各情，除據原審會同彰化縣員林地政事務所派員履測
    現場外，復經本院會同兩造履勘現場無誤，分別製作勘驗筆
    錄及土地複丈成果圖附卷足憑，亦有上訴人所提現場照片在
    卷可佐。次查：經詳加比對甲、乙、丙等3個分割方案，與
    前述分管契約及使用現狀，未盡相符，足見兩造均無意完全
    遵照分管契約或使用現狀位置分割，揆諸前開說明，本院考
    量本件分割方法，自不受該分管契約及使用現狀之拘束，否
    則即有顯失公平或不合經濟利益情形。又查：無論採甲案或
    乙案分割，該等方案均過度遷就上訴人所有門牌133號樓房9
    平方公尺部分，以致分割線曲折，各共有人分得區塊不方正
    ，並產生該9平方公尺畸零地，此情均不利於全體共有人將
    來建築規劃使用，分割後不僅未提高土地價值，卻嚴重減損
    土地價值，難謂公平適當，自不足採。再者，兩造房屋均未
    辦理保存登記，建造迄今已逾30年，客觀上均屬價值較低之
    老舊違章建築。其中因被上訴人無保留意願，而無遷就必要
    外。其餘房屋大部分坐落在他人土地上，尤以上訴人所有13
    3號樓房僅9平方公尺極小部分坐落在系爭土地上，加上上訴
    人及視同上訴人均未證明有何正當權源使用他人土地，顯無
    遷就之必要。另外，上訴人所使用之廚房坐落在被上訴人所
    有柴頭井段45之6地號土地上，上訴人亦未證明有何正當使
    用權源，亦無遷就之必要。換言之，本件分割方法應著重在
    全體共有人將來利用之經濟利益。經細察丙案可知，該方案
    分割線為南北向直線，分割後不僅未產生畸零地，且除被上
    訴人外，各共有人分得區塊相當方正完整，均直接毗鄰南側
    未登錄公有土地，至於被上訴人分得部分固近似三角形，但
    分割後得與其所有柴頭井段45之6地號土地合併使用，此情
    對於全體共有人將來建築規劃均有助益，更足以提高土地利
    用價值。況且，視同上訴人所有門牌131號房屋坐落在系爭
    土地部分得繼續保留，且視同上訴人已同意上訴人占用該9
    平方公尺部分得繼續使用（本院97年9月9日言詞辯論筆錄參
    照），足見分割後對於使用狀況亦無大礙。準此各情，本院
    因認視同上訴人所提丙案，已符合大多數共有人意願，亦較
    符合公平適當原則，洵堪採認。
九、綜上所述，視同上訴人所提丙案既屬較公平適當方案，上訴
    人所提乙案及被上訴人所提甲案均不足採，原審判決系爭土
    地應按甲案分割，容有未洽。上訴論旨指摘原判決為不當，
    求予廢棄改判，為有理由，爰將原判決廢棄，並改判如主文
    第二項所示。
十、本件判決之基礎已臻明確，兩造其餘攻擊防禦方法，經審酌
    後於判決結果不生影響，爰不再贅詞論列。
十一、據上論結：本件上訴為有理由，依民事訴訟法第436條之1第
    3項、第450條、第80條之1、第85條第1項但書，判決如主文
    。
中    華    民    國    97    年    9    月    23    日
                民事第一庭      審判長法  官  羅培昌
                                      法  官  邱月嬌
                                      法  官  陳正禧
上正本係照原本作成。
本判決不得上訴。
中    華    民    國    97    年    9    月    24    日
                                      書記官  蕭美鈴


司法院資訊處製作；財團法人民間司法改革基金會備份。
